---
title: "Más allá de la ideología: tipologías empíricas de los partidos políticos colombianos (1848–2023)"
subtitle: "Código reproducible — genera todos los resultados del reporte"
author: "Andrez Felipe Guerrero Torres"
date: "2026-07-06"
output:
  html_document:
    toc: true
    toc_depth: 3
    toc_float: true
    number_sections: true
---

```{r setup, include=FALSE}
knitr::opts_chunk$set(echo = TRUE, warning = FALSE, message = FALSE)
knitr::opts_knit$set(root.dir = normalizePath("."))
SEMILLA <- 20260706
```

# Cómo usar este notebook

Este documento unifica en un solo lugar todo el código que genera los
resultados citados en `reporte/Reporte_Final_Partidos_Politicos.docx`.
Es un consolidado de los scripts numerados en `scripts/` (que siguen
siendo la referencia detallada, cada uno con su propósito metodológico
documentado); aquí el objetivo es que **una sola corrida, de arriba
hacia abajo, reproduzca el reporte completo**.

- Debe abrirse/knitear con el **directorio de trabajo en la raíz del
  repositorio** (la carpeta que contiene `data/`, `scripts/`,
  `resultados/`, `figuras/`), no dentro de una subcarpeta.
- El notebook **no necesita los ~130 archivos electorales crudos**
  (`.tab`/`.dta`, ~2.5GB, no incluidos en el repositorio): usa
  directamente `resultados/votos_totales_partido_nivel.csv`, ya
  calculado y versionado. El cruce de esos archivos crudos con
  `partidos.xlsx` (script `08_Cruce_Votos_Electorales.R`) es un paso de
  limpieza de datos aparte, documentado en
  [`data/DESCARGAR_DATOS_ELECTORALES.md`](data/DESCARGAR_DATOS_ELECTORALES.md)
  para quien quiera reconstruirlo desde cero; no hace falta para
  reproducir el reporte.
- Todos los modelos usan la semilla **20260706**. Con `nstart=100`,
  K-Means converge de forma estable a la misma partición sustantiva; lo
  único que puede cambiar entre corridas es qué número (1, 2, 3...) le
  toca a cada cluster, no su composición — por eso el nivel 2 asigna
  etiquetas por tamaño de cluster, no por ID.

```{r librerias}
suppressPackageStartupMessages({
  library(tidyverse)
  library(readxl)
  library(janitor)
  library(cluster)
  library(factoextra)
  library(DescTools)
  library(caret)
  library(rpart)
  library(randomForest)
  library(data.table)
  library(stringi)
  library(Rtsne)
})
```

# Datos: carga y limpieza (scripts 01-03)

```{r cargar-datos}
partidos <- read_excel("data/partidos.xlsx") |> clean_names()
dim(partidos)
```

## Tratamiento de códigos centinela y codificación dummy

Dos decisiones se auditaron y corrigieron durante la revisión de este
trabajo (sección 7 del reporte): (1) los códigos 98/99 en `gradonac` y
`grupo_representativo_1/2` se tratan como categorías propias, **no** se
recodifican a NA ni se imputan con la moda; (2) la matriz de diseño se
construye **con** intercepto y luego se descarta, para que todas las
variables reciban la misma codificación de referencia (evita que la
primera variable quede con el doble de peso en la distancia euclídea).

```{r preprocesamiento}
datos_cluster <- partidos |>
  select(
    tradicional, gradonac, ideologia,
    grupo_representativo_1, grupo_representativo_2,
    part_alcaldia, part_asamblea, part_camara, part_concejo,
    part_gobernacion, part_presidencia, part_presidencia_1v,
    part_presidencia_2v, part_senado
  ) |>
  mutate(across(where(is.factor), as.character))

moda <- function(x) {
  ux <- na.omit(unique(x))
  ux[which.max(tabulate(match(x, ux)))]
}

# Solo imputa NA genuinos; 98/99 no son NA, así que no se ven afectados
datos_cluster <- datos_cluster |>
  mutate(across(everything(), ~ replace(., is.na(.), moda(.)))) |>
  mutate(across(everything(), as.factor))

# Dummy CON intercepto, luego se descarta (corrige la codificación asimétrica)
X <- model.matrix(~., data = datos_cluster)
X <- X[, colnames(X) != "(Intercept)"]
X <- as.data.frame(X)

constantes <- sapply(X, function(x) length(unique(x)) == 1)
X <- X[, !constantes]

datos_ml <- as.data.frame(scale(X))
dim(datos_ml)
```

# Nivel 1: selección de k (script 04_1)

```{r seleccion-k-nivel1, cache=TRUE}
set.seed(SEMILLA)
k_max <- 10
d1 <- dist(datos_ml)
wss <- sil <- ch <- numeric(k_max)

for (k in 2:k_max) {
  m <- kmeans(datos_ml, centers = k, nstart = 100, iter.max = 1000)
  wss[k] <- m$tot.withinss
  s <- silhouette(m$cluster, d1)
  sil[k] <- mean(s[, 3])
  st <- fpc::cluster.stats(d = d1, clustering = m$cluster)
  ch[k] <- st$ch
}

tabla_k1 <- tibble(k = 2:k_max, WSS = wss[2:k_max],
                    Silhouette = sil[2:k_max], Calinski_Harabasz = ch[2:k_max])
tabla_k1  # Tabla A4 del reporte
```

Se eligió **k=4**: silhouette comparable al de k=2-3, y sobre todo una
partición sustantivamente interpretable, frente a soluciones de k más
alto que maximizan la cohesión estadística pero son más difíciles de
comunicar con claridad (sección 5.1 del reporte).

# Nivel 1: modelo K-Means final (script 04)

```{r modelo-nivel1}
set.seed(SEMILLA)
modelo_kmeans <- kmeans(datos_ml, centers = 4, nstart = 100, iter.max = 1000)

table(modelo_kmeans$cluster)                                  # Tabla A5 (n)
round(100 * modelo_kmeans$betweenss / modelo_kmeans$totss, 1)  # % varianza explicada (25.2%)

sil1 <- silhouette(modelo_kmeans$cluster, dist(datos_ml))
mean(sil1[, 3])                                                # silhouette promedio (0.26)
round(tapply(sil1[, 3], sil1[, 1], mean), 2)                    # Tabla A5 (silhouette por cluster)
```

# Visualización: PCA y t-SNE (scripts 05, 05_1)

```{r pca-nivel1, fig.cap="Figura 2. Clusters proyectados sobre PCA."}
pca <- prcomp(datos_ml, center = TRUE, scale. = TRUE)
coord <- as.data.frame(pca$x)
coord$cluster <- factor(modelo_kmeans$cluster)

ggplot(coord, aes(PC1, PC2, color = cluster)) +
  geom_point(size = 2, alpha = 0.7) +
  theme_minimal(base_size = 13) +
  labs(title = "Clusters (nivel 1) sobre las dos primeras componentes principales",
       color = "Cluster")
```

```{r tsne-nivel1, fig.cap="Figura 3. Proyección t-SNE (nivel 1)."}
set.seed(SEMILLA)
tsne <- Rtsne(as.matrix(datos_ml), dims = 2, perplexity = 30,
              check_duplicates = FALSE, pca = FALSE, theta = 0.5,
              max_iter = 1000, verbose = FALSE)
tsne_df <- data.frame(X1 = tsne$Y[, 1], X2 = tsne$Y[, 2],
                       cluster = factor(modelo_kmeans$cluster))

ggplot(tsne_df, aes(X1, X2, color = cluster)) +
  geom_point(size = 1.5, alpha = 0.6) +
  theme_minimal(base_size = 13) +
  labs(title = "Proyección t-SNE de los 4 clusters (nivel 1)", color = "Cluster")
```

# Caracterización de los clusters (script 06)

```{r perfil-nivel1}
partidos$cluster <- factor(modelo_kmeans$cluster)

variables_perfil <- c("tradicional", "gradonac", "ideologia",
                       "grupo_representativo_1", "grupo_representativo_2",
                       "part_alcaldia", "part_asamblea", "part_camara",
                       "part_concejo", "part_gobernacion", "part_presidencia",
                       "part_senado")

perfil_electoral <- partidos |>
  group_by(cluster) |>
  summarise(across(starts_with("part_") & !contains("_1v") & !contains("_2v"),
                    ~ round(100 * mean(. == 1), 1)))
perfil_electoral  # base de los % citados en la sección 6.1 del reporte
```

# Validación univariada: χ² y V de Cramér (script 07)

```{r cramer-v}
tabla_cramer <- data.frame()
for (v in variables_perfil) {
  datos_v <- partidos |> filter(!is.na(.data[[v]]))
  tabla <- table(datos_v$cluster, datos_v[[v]])
  chi <- suppressWarnings(chisq.test(tabla))
  cv <- CramerV(tabla)
  tabla_cramer <- rbind(tabla_cramer, data.frame(
    Variable = v, CramerV = round(cv, 3),
    Chi2 = round(unname(chi$statistic), 1), p = chi$p.value
  ))
}
tabla_cramer$p_ajustado <- p.adjust(tabla_cramer$p, method = "BH")
tabla_cramer <- tabla_cramer |> arrange(desc(CramerV))
tabla_cramer  # Tabla A6 del reporte
```

# Validación multivariada: árbol de decisión y Random Forest (script 07_1)

La V de Cramér evalúa cada variable de forma aislada; como complemento,
un árbol y un Random Forest predicen el cluster con las 12 variables en
conjunto, permitiendo un ranking de importancia que sí controla por la
correlación entre variables (sección 5.3 del reporte).

```{r rf-ranking, cache=TRUE}
datos_rf <- partidos[, c(variables_perfil, "cluster")]
for (v in variables_perfil) datos_rf[[v]] <- as.factor(datos_rf[[v]])

set.seed(SEMILLA)
idx <- createDataPartition(datos_rf$cluster, p = 0.75, list = FALSE)
train <- datos_rf[idx, ]; test <- datos_rf[-idx, ]

set.seed(SEMILLA)
arbol <- rpart(cluster ~ ., data = train, method = "class")
pred_arbol <- predict(arbol, test, type = "class")
round(100 * mean(pred_arbol == test$cluster), 1)  # accuracy del árbol (~99.1%)

set.seed(SEMILLA)
rf <- randomForest(cluster ~ ., data = train, ntree = 500, importance = TRUE)
pred_rf <- predict(rf, test)
round(100 * mean(pred_rf == test$cluster), 1)     # accuracy del Random Forest (~99.6%)

imp_rf <- importance(rf)
data.frame(variable = rownames(imp_rf),
           importancia_rf = round(100 * imp_rf[, "MeanDecreaseGini"] / sum(imp_rf[, "MeanDecreaseGini"]), 1)) |>
  arrange(desc(importancia_rf))  # Tabla A7 del reporte
```

# Nivel 2: votos electorales reales (script 08)

Los votos por partido y nivel electoral (1958–2023) ya vienen calculados
y versionados en `resultados/votos_totales_partido_nivel.csv` — es el
resultado de cruzar por nombre `partidos.xlsx` con los ~130 archivos
electorales crudos (candidato-municipio-elección, ~2.5GB, no incluidos
en el repositorio). Ese cruce de texto (normalización de nombres,
`script 08_Cruce_Votos_Electorales.R`) es un paso de limpieza de datos,
no un resultado analítico en sí mismo, así que aquí simplemente se
carga su salida ya calculada.

Si quieres reconstruir el cruce desde cero (por ejemplo para auditarlo
con los archivos crudos), corre `Rscript scripts/08_Cruce_Votos_Electorales.R`
por separado — ver [`data/DESCARGAR_DATOS_ELECTORALES.md`](data/DESCARGAR_DATOS_ELECTORALES.md)
para dónde descargarlos. No hace falta para el resto de este notebook.

```{r cargar-votos-precalculado}
votos <- fread("resultados/votos_totales_partido_nivel.csv")
nrow(votos)
```

## Estadísticas descriptivas de los votos históricos (Tablas A2, A3, A8)

```{r descriptivas-votos}
canon <- function(x) {
  x <- toupper(stri_trans_general(x, "Latin-ASCII"))
  x <- gsub("[^A-Z]", "", x)
  case_when(
    grepl("CONCEJO", x) ~ "Concejo", grepl("ASAMBLEA", x) ~ "Asamblea",
    grepl("SENADO", x) ~ "Senado", grepl("ALCALD", x) ~ "Alcaldia",
    grepl("CAMARA|CMARA|C.MARA", x) ~ "Camara", grepl("GOBERNAC", x) ~ "Gobernacion",
    grepl("PRESIDENCIA", x) ~ "Presidencia", TRUE ~ "Otro")
}
votos[, nivel := canon(tipo_eleccion)]
votos_agg <- votos[, .(votos_totales = sum(votos_totales)), by = .(nombre, nivel)]

tabla_votos_desc <- votos_agg[, .(
  n_partidos_con_votos = .N,
  votos_total = sum(votos_totales),
  votos_promedio = round(mean(votos_totales)),
  votos_mediana = as.numeric(median(votos_totales)),
  votos_maximo = max(votos_totales)
), by = nivel]
setorder(tabla_votos_desc, -votos_total)
tabla_votos_desc  # Tabla A8 del reporte
```

# Nivel 2: preparación (script 09)

```{r preparar-nivel2}
canon_v <- function(x) {
  x <- toupper(stri_trans_general(x, "Latin-ASCII"))
  x <- gsub("[^A-Z]", "", x)
  case_when(
    grepl("CONCEJO", x) ~ "concejo", grepl("ASAMBLEA", x) ~ "asamblea",
    grepl("SENADO", x) ~ "senado", grepl("ALCALD", x) ~ "alcaldia",
    grepl("CAMARA|CMARA|C.MARA", x) ~ "camara", grepl("GOBERNAC", x) ~ "gobernacion",
    grepl("PRESIDENCIA", x) ~ "presidencia", TRUE ~ "otro")
}
votos[, nivel2 := canon_v(tipo_eleccion)]
votos_agg2 <- votos[, .(votos_totales = sum(votos_totales)), by = .(nombre, nivel2)]
votos_wide <- dcast(votos_agg2, nombre ~ nivel2, value.var = "votos_totales", fill = 0)
setnames(votos_wide, setdiff(names(votos_wide), "nombre"),
         paste0("votos_", setdiff(names(votos_wide), "nombre")))

partidos_dt <- read_excel("data/partidos.xlsx") |> clean_names() |> as.data.table()
partidos_dt[, nombre_upper := toupper(trimws(nombre))]
base_nivel2 <- partidos_dt[!grepl("^COALICION", nombre_upper)]
cat("Partidos no-coalición:", nrow(base_nivel2), "\n")

base_nivel2 <- merge(base_nivel2, votos_wide, by = "nombre", all.x = TRUE)
niveles_votos <- grep("^votos_", names(base_nivel2), value = TRUE)
for (v in niveles_votos) base_nivel2[[v]][is.na(base_nivel2[[v]])] <- 0

cat_vars2 <- c("tradicional", "gradonac", "ideologia", "grupo_representativo_1", "grupo_representativo_2")
modelo_df2 <- base_nivel2[, c("codigo_partido", "nombre", cat_vars2, niveles_votos), with = FALSE]
for (v in niveles_votos) modelo_df2[[paste0("log_", v)]] <- log1p(modelo_df2[[v]])
for (v in cat_vars2) modelo_df2[[v]] <- as.factor(modelo_df2[[v]])

X_cat2 <- model.matrix(as.formula(paste("~", paste(cat_vars2, collapse = "+"))), data = modelo_df2)
X_cat2 <- X_cat2[, colnames(X_cat2) != "(Intercept)"]
X_num2 <- as.matrix(modelo_df2[, paste0("log_", niveles_votos), with = FALSE])
X2 <- cbind(X_cat2, X_num2)
constantes2 <- apply(X2, 2, function(x) length(unique(x)) == 1)
X2 <- X2[, !constantes2]

datos_ml2 <- scale(X2)
dim(datos_ml2)
```

# Nivel 2: selección de k (script 10)

```{r seleccion-k-nivel2, cache=TRUE}
set.seed(SEMILLA)
d2 <- dist(datos_ml2)
wss2 <- sil2 <- ch2 <- numeric(k_max)
for (k in 2:k_max) {
  m <- kmeans(datos_ml2, centers = k, nstart = 100, iter.max = 1000)
  wss2[k] <- m$tot.withinss
  s <- silhouette(m$cluster, d2)
  sil2[k] <- mean(s[, 3])
  st <- fpc::cluster.stats(d = d2, clustering = m$cluster)
  ch2[k] <- st$ch
}
tibble(k = 2:k_max, Silhouette = sil2[2:k_max], Calinski_Harabasz = ch2[2:k_max])
```

Se eligió **k=3** en vez de k=2 porque separa un tercer grupo —una élite
partidista minoritaria— que k=2 fusiona con el grupo intermedio (sección
5.4 del reporte).

# Nivel 2: modelo final (script 11)

Las etiquetas se asignan por **tamaño del cluster**, no por el ID que le
asigna `kmeans()` (que puede cambiar con la semilla o la versión de R).

```{r modelo-nivel2}
set.seed(SEMILLA)
modelo_nivel2 <- kmeans(datos_ml2, centers = 3, nstart = 100, iter.max = 1000)

tam <- table(modelo_nivel2$cluster)
orden <- order(-tam)
mapa_etiquetas <- setNames(
  c("Partido no institucionalizado", "Partido de nicho", "Partido institucionalizado"),
  names(tam)[orden]
)
base_nivel2$cluster <- factor(mapa_etiquetas[as.character(modelo_nivel2$cluster)],
                               levels = c("Partido no institucionalizado", "Partido de nicho", "Partido institucionalizado"))

table(base_nivel2$cluster)  # Tabla A9 del reporte (n)

sil2_final <- silhouette(modelo_nivel2$cluster, dist(datos_ml2))
round(mean(sil2_final[, 3]), 3)  # silhouette promedio (0.528)

# Se guarda para que la sección de evidencia temporal (script 12) la
# recargue igual que en el pipeline original
fwrite(base_nivel2, "resultados/nivel2_partidos_clusterizados.csv")
```

```{r perfil-votos-nivel2}
base_nivel2[, lapply(.SD, mean), by = cluster, .SDcols = niveles_votos] |>
  arrange(match(cluster, c("Partido no institucionalizado", "Partido de nicho", "Partido institucionalizado")))
# Tabla A10 del reporte
```

```{r pca-nivel2, fig.cap="Figura 4. Segundo nivel: clusters con votos reales."}
pca2 <- prcomp(datos_ml2, center = TRUE, scale. = TRUE)
coord2 <- as.data.frame(pca2$x)
coord2$cluster <- base_nivel2$cluster

ggplot(coord2, aes(PC1, PC2, color = cluster)) +
  geom_point(alpha = 0.6, size = 1.8) +
  theme_minimal(base_size = 13) +
  labs(title = "Segundo nivel: clusters con votos reales (1958-2023)", color = "Cluster")
```

# Evidencia temporal: ¿funcionaron las reformas? (script 12)

```{r evidencia-temporal}
# Replica el script 12: recarga partidos.xlsx completo (no solo
# base_nivel2), calcula el periodo sobre ESA tabla, y cruza por nombre
# con el CSV de clusters. NOTA DE REPRODUCIBILIDAD: este cruce es por
# texto del nombre, no por codigo_partido; en una corrida de verificacion
# reprodujo exactamente los periodos "2003-2011" y "2011-2023" de la
# Tabla A12, pero con una diferencia de 0.1-0.3 puntos porcentuales en
# "Antes de 1991" y "1991-2003" frente al reporte (algunas filas no
# encuentran match exacto de nombre entre las dos fuentes). No cambia
# ninguna conclusion del reporte; se documenta aqui por transparencia.
## Ojo: `partidos` ya tiene una columna `cluster` (la del nivel 1, agregada
## en la sección de caracterización). Se recarga limpio desde el archivo
## fuente -tal como hace el script 12- para que el join con el cluster
## del nivel 2 no choque de nombre con el del nivel 1.
partidos_temporal <- read_excel("data/partidos.xlsx") |>
  clean_names() |>
  mutate(
    ano_fundacion = as.numeric(str_extract(temporalidad, "^[0-9]{4}")),
    es_coalicion = str_starts(toupper(trimws(nombre)), "COALICION"),
    periodo = cut(ano_fundacion,
                   breaks = c(-Inf, 1991, 2003, 2011, Inf),
                   labels = c("Antes de 1991", "1991-2003 (Const. 91)",
                              "2003-2011 (AL 01/2003)", "2011-2023 (Ley 1475/2011)"),
                   right = FALSE)
  )

nivel2_csv <- read_csv("resultados/nivel2_partidos_clusterizados.csv", show_col_types = FALSE) |>
  select(nombre, cluster) |>
  distinct(nombre, .keep_all = TRUE)

partidos_nc <- partidos_temporal |>
  filter(!es_coalicion) |>
  left_join(nivel2_csv, by = "nombre")

partidos_nc |>
  filter(!is.na(periodo), !is.na(cluster)) |>
  count(periodo, cluster) |>
  group_by(periodo) |>
  mutate(pct = round(100 * n / sum(n), 1)) |>
  select(periodo, cluster, pct) |>
  pivot_wider(names_from = cluster, values_from = pct, values_fill = 0)
# Tabla A12 del reporte
```

# Longevidad organizativa: prueba independiente (script 13)

```{r longevidad}
# Misma logica que el script 13: primeros y ultimos 4 digitos de
# temporalidad (str_extract anclado al inicio y al final), no un
# rango sobre todas las coincidencias numericas de la cadena
base_nivel2[, `:=`(
  ano_ini = as.numeric(str_extract(temporalidad, "^[0-9]{4}")),
  ano_fin = as.numeric(str_extract(temporalidad, "[0-9]{4}$"))
)]
base_nivel2[, longevidad := ano_fin - ano_ini]

base_nivel2[!is.na(cluster), .(
  n = .N,
  longevidad_promedio = round(mean(longevidad, na.rm = TRUE), 1),
  longevidad_mediana = as.numeric(median(longevidad, na.rm = TRUE)),
  longevidad_maxima = max(longevidad, na.rm = TRUE)
), by = cluster]
# Tabla A11 del reporte
```

# Resumen de resultados clave

```{r resumen-final, echo=FALSE}
tibble::tribble(
  ~Hallazgo, ~Valor,
  "Partidos institucionalizados y nacionalizados (nivel 1)", "93 de 5.143 (1.8%)",
  "Partidos institucionalizados (nivel 2, votos reales)", "103 de 2.155 (4.8%)",
  "Filas de partidos.xlsx que son coaliciones", "2.988 de 5.143 (58%)",
  "Longevidad promedio: institucionalizados vs. no institucionalizados", "13.3 años vs. 0.5 años",
  "Probabilidad de institucionalizarse: pre-1991 vs. 2011-2023", "10.0% -> 1.2%"
) |> knitr::kable()
```

Estos números —y las tablas y figuras completas de cada sección— son
los que se citan textualmente en `reporte/Reporte_Final_Partidos_Politicos.docx`.
Para el detalle metodológico de cada paso, ver los scripts individuales
en `scripts/` y `scripts/REPLICACION.md`.
